【裁判字號】    98,上訴,1018
【裁判日期】    981229
【裁判案由】    違反公司法等
【裁判全文】
臺灣高等法院臺南分院刑事判決        98年度上訴字第1018號
上  訴  人
即  被  告  甲○○
上  訴  人
即  被  告  乙○○
上列上訴人因違反公司法等案件，不服臺灣臺南地方法院97年度
訴字第2104號中華民國98年8月11日第一審判決（起訴案號：臺
灣臺南地方法院檢察署97年度偵字第1332號），提起上訴，本院
判決如下：
    主  文
原判決撤銷。
甲○○共同犯公司法第九條第一項前段之未繳納股款罪，處有期
徒刑拾月，減為有期徒刑伍月，如易科罰金，以銀元參佰元即新
台幣玖佰元折算壹日。緩刑貳年，並應向執行檢察官指定之公益
團體、地方自治團體或社區提供肆拾捌小時之義務勞動，緩刑期
間付保護管束。
乙○○共同犯公司法第九條第一項前段之未繳納股款罪，處有期
徒刑伍月，如易科罰金，以銀元參佰元即新台幣玖佰元折算壹日
；減為有期徒刑貳月拾伍日，如易科罰金，以銀元參佰元即新台
幣玖佰元折算壹日。緩刑貳年，並應向執行檢察官指定之公益團
體、地方自治團體或社區提供肆拾小時之義務勞動，緩刑期間付
保護管束。
    事  實
一、乙○○係八卦門數位科技有限公司(下稱：八卦門公司)之登
    記負責人，其配偶甲○○為上開公司實際負責人，並擔任執
    行長乙職，甲○○於民國（下同）94年6、7月間為設立八卦
    門公司，要約股東陳淑美及張瑞凰入股，陳淑美遂於94年6
    月24日匯款新台幣（下同）200萬元至乙○○開立於中國商
    業銀行東台南分行（已更名為：兆豐國際商業銀行東台南分
    行）00000000000號帳戶，張瑞凰於94年6月27日匯款300萬
    元至乙○○上開帳戶。嗣後甲○○、乙○○於94年7、8月間
    透過廣告，覓得「陳美玉記帳及報稅代理人」之負責人陳美
    玉辦理公司設立登記。甲○○、乙○○經詢問陳美玉公司設
    立相關事宜後，明知公司申請設立登記時，每位股東均應實
    際繳納股款，不得僅以申請文件表明收足，而未收取足額股
    款，決定八卦門公司資本額定為1500萬元，且基於與陳美玉
    共同之犯意聯絡，向陳美玉調借1500萬元充作資本額，以供
    資本查核，並言明借期3日，利息9萬元（不含公司設立之費
    用）。陳美玉則向亦有犯意聯絡之同業吳惠美告知上情，及
    調借該筆款項，二人另言明借期3日，利息5萬4千元，惟吳
    惠美自有資金僅200萬元，仍有不足，遂向不知情之胞妹吳
    惠珠及胞弟吳俊良分別借款100萬元及1200萬元，俟全數款
    項籌足後，陳美玉即於94年8月12日聯絡乙○○至臺南市第
    六信用合作社新南分社（後因合併改名為復華商業銀行股份
    有限公司），以「八卦門數位科技有限公司籌備處」名義開
    立帳戶，開戶完畢後乙○○將該帳戶之存摺及印章交予陳美
    玉，陳美玉再轉交予吳惠美，並由吳惠美當日以現金90萬元
    存入八卦門公司新開立之帳戶內，及自不知情之配偶李榮斌
    設於第一商業銀行竹溪分行帳戶內，以乙○○名義匯款710
    萬元及700萬元至同一帳戶，使該帳戶於開戶當日即存入現
    金1500萬元。陳美玉見狀，即檢附相關資料交予不知情之李
    亮儔會計師簽證製作有限公司設立登記資本額查核報告書，
    繼而檢附相關資料向主管機關經濟部中部辦公室申請公司設
    立登記，經濟部中部辦公室承辦之公務員於形式審查後，於
    同年月18日核准設立登記，足生損害於公司登記之正確性。
    吳惠美於李亮儔完成八卦門公司設立登記資本額查核報告書
    後，旋於94年8月15日自行由八卦門公司上開帳戶提領1200
    萬元（共分4次提領，每次300萬元），及自李榮斌於該信用
    合作社之帳戶提領2萬2千元現金後，匯款1202萬2千元（2萬
    2千元係向吳俊良借款之利息）至吳俊良開立於建華銀行雙
    和分行帳戶內；同日匯款100萬元至吳惠珠開立於大眾商業
    銀行東台南分行帳戶，以償還先前向二人調借之款項，及轉
    帳200萬元至李榮斌上開台南市第六信用合作社帳戶內，因
    而將八卦門帳戶內之資本額全數提領一空。嗣八卦門公司股
    東張瑞凰發覺有異，經提出告訴及屏東調查站循線調查後，
    始知悉上情。
二、案經法務部調查局屏東調查站移送臺灣臺南地方法院檢察署
    檢察官偵查起訴。
    理  由
一、本件被告以外之人於審判外之陳述，被告均未爭執證據能力
    ，經本院審酌上開證據作成之情況，並無顯有不可信之情況
    ，依刑事訴訟法第159條之1第2項規定，均有證據能力；其
    餘證據則為一般書證，且證據之取得，亦無違法或不當之情
    事，亦得為證據，合先說明。
二、訊據被告甲○○、乙○○於院審理時均已坦承上開犯行，而
    八卦門公司於94年8月18日完成公司設立登記，該公司登記
    資本額為1500萬元，設有董事一人即被告乙○○（出資額10
    00萬元），股東陳淑美（出資額200萬元）及張瑞凰（出資
    額300萬元），該公司登記之代表人為被告乙○○，惟實際
    負責人為被告甲○○，且被告甲○○、乙○○有於94年間共
    同委託案外人陳美玉辦理八卦門公司登記事宜，已經證人陳
    美玉證述屬實，核與被告二人自白事實相符，並有該公司設
    立及歷次變更登記表、章程、八卦門公司設立登記資本額查
    核報告書等在卷可稽（原審卷第55-65頁），可以確認。又
    該公司股東陳淑美為投資成立八卦門公司，於94年6月24日
    匯款200萬元至乙○○開立於中國商業銀行東台南分行（現
    更名為：兆豐國際商業銀行東台南分行）00000000000號帳
    戶內。股東張瑞凰為投資成立八卦門公司，於94年6月27日
    匯款300萬元至乙○○開立於中國商業銀行東台南分行（現
    更名為：兆豐國際商業銀行東台南分行）00000000000號帳
    戶內。被告甲○○、乙○○為八卦門公司設立所需之1500萬
    元資本額，於94年8月間委託陳美玉處理，八卦門公司所需
    1500萬資本額，係由案外人吳惠美以自有資金200萬元、向
    案外人吳惠珠調借100萬元，及向案外人吳俊良調借1200萬
    元，共計1500萬元所提供。又被告乙○○於94年8月12日以
    八卦門公司籌備處名義，在台南市第六信用合作社新南分社
    開立0000-00-00000-0帳戶，該帳戶開戶時即以現金存入90
    萬元，當日復以乙○○名義匯款710萬元及700萬元至該帳戶
    ，該帳戶於開戶當日即存入現金1500萬元。另八卦門公司設
    立登記之資本額，業經會計師李亮儔，於94年8月13日查核
    ，並出具「八卦門數位科技有限公司設立登記資本額查核報
    告書」為證。又八卦門公司上開台南市第六信用合作社新南
    分社之帳戶，於94年8月15日匯款1202萬2千元〔其中1200萬
    元係由八卦門上開帳戶提領（分四次提領，每次300萬元）
    、2萬2千元係由李榮斌於台南市第六信用合作社000-000000
     0000000帳戶內提領〕，且吳俊良開立於建華銀行雙和分行
    帳戶內；同日匯款100萬元至吳惠珠開立於大眾商業銀行東
    台南分行帳戶內；及轉帳200萬元至吳惠美配偶李榮斌上開
    台南市第六信用合作社帳戶內等情，復經證人陳美玉、吳惠
    美、李榮斌、吳俊良、吳惠珠證述情屬實，及有復華商銀府
    城分行96年3月28日函暨所附開戶資料、存摺存款新開戶申
    請書、第一商銀竹溪分行96年4月13日函暨所附匯款申請書
    代收入傳票二紙、存摺類存款取款憑條五紙、八卦門公司設
    立登記資本額查核報告書、資產負債表、八卦門公司籌備處
    臺南市第六信用合作社新南分社帳戶存摺影本、經濟部94年
    8月18日函、八卦門公司設立登記表、公司章程、台南市第
    六信用合作社94年8月15日活期存款取款憑條五紙（金額分
    別為參佰萬、參佰萬、參佰萬、參佰萬、二萬二千元）、受
    款人為吳俊良之臺南市第六信用合作社94年8月15日匯款申
    請書二紙、台南市第六信用合作社94年8月15日活期存款取
    款憑條1紙（金額為壹佰萬元）、受款人為吳惠珠之臺南市
    第六信用合作社94年8月15日匯款申請書一紙、台南市第六
    信用合作社94年8月15日活期存款取款憑條1紙（金額為兩百
    萬元）、受款人為李榮斌之臺南市第六信用合作社94年8月
    15日匯款申請書一紙、兆豐國際商銀東臺南分行98年1月7日
    函暨所附交易明細表、經濟部98年1月6日函暨所附歷次變更
    登記表、章程、會計師查核報告書及其附件、元大商銀府城
    分行98年1月12日函暨所附交易傳票、大眾商銀東臺南分行
    98年1月13日函暨所附交易明細、永豐商銀雙和分行98年1月
    21日函暨所附交易明細、第一商銀竹溪分行98年3月5日函、
    98年5月12日暨所附交易明細資料及傳票等書證可資佐證，
    亦足認定。是本件被告二人業已該當公司法第9條第1項前段
    之未繳納股款犯行，事證明確，洵堪認定。
三、按原公司法第七條規定，公司之設立、變更或解散之登記或
    其他處理事項，由中央主管機關或委託地方主管機關審核之
    。該條文於九十年十一月十二日修正為「公司申請設立、變
    更登記之資本額，應先經會計師查核簽證；其辦法，由中央
    主管機關定之。」並於九十一年三月六日訂定「公司申請登
    記資本額查核辦法」，於第二條規定「公司申請設立登記或
    合併、分割、增減實收資本額等變更登記，除依證券交易法
    第二十八條之二規定辦理庫藏股減資外，應檢送設立、合併
    、分割、增減實收資本額基準日經會計師查核簽證之資產負
    債表，……。」及於同辦法第八條第二項、第九條第二項分
    別規定「會計師對應行查核事項，應備具工作底稿，主管機
    關得隨時調閱之。」「會計師查核公司之資本額，如發現有
    虛偽情事者，應拒絕簽證。」另修正前公司法第四百十二條
    第二項關於「主管機關對於前項之申請，應派員檢查，並得
    通知公司限期申復。」及修正前公司法第四百十九條第二項
    關於「前項第四款、第五款所列事項，如有冒濫或虛偽者，
    主管機關應通知公司限期申復，經派員檢查後得裁減或責令
    補足。」等規定，均同時於九十年十一月十二日修正時，配
    合予以刪除；並將公司法第九條第四項修正為「公司之設立
    或其他登記事項有偽造、變造文書，經裁判確定後，由檢察
    機關通知中央主管機關撤銷或廢止其登記。」依修正後規定
    觀之，除縮小第七條之範圍外，並將「公司申請設立、變更
    登記之資本額」事項，改由「會計師負責查核簽證」，及將
    應派員檢查等相關規定刪除。至現行修正後公司法第三百八
    十八條雖仍規定「主管機關對於公司登記之申請，認為有違
    反本法或不合法定程式者，應令其改正，非俟改正合法後，
    不予登記。」然僅「形式上審查」其是否「違反本法」或「
    不合法定程式」而已，倘其申請形式上合法，即應准予登記
    ，「不再為實質之審查」。且公司之設立或其他登記事項如
    涉及偽造、變造文書時，「須經裁判確定後」，始撤銷或廢
    止其登記。則行為人於公司法修正後辦理公司登記事項，如
    有明知為不實之事項，而使公務員登載於職務上所掌之公文
    書，足以生損害於公眾或他人者，即有刑法第二百十四條之
    適用（最高法院96年度第5次刑事庭決議參照）。由上開決
    議可知，公司設立時，資本額之查核主管機關僅形式審查，
    即予登記。因此，若行為人辦理公司登記事項，如有明知為
    不實之事項，而使公務員登載於職務上所掌之公文書，足以
    生損害於公眾或他人者，即有刑法第214條之適用。本件被
    告二人所為，自亦該當於刑法第214條使公務員登載不實犯
    行。
四、查被告二人行為後，刑法業於94年2月2日修正公布，並定95
    年7月1日起施行，茲就與本件有關部分之條文新舊法比較結
    果敘述如附件所示（即應適用「修正前」刑法第41條第1項
    、第32條第5款及現行刑法第28條、第74條規定）。
五、核被告二人所為，係犯公司法第9條第1項前段之未繳納股款
    罪，及刑法第214條使公務員登載不實罪，惟按公司負責人
    明知公司應收之股款，股東並未實際繳納，而以申請文件表
    明收足，使公務員登載於職務上所掌之公文書，足以生損害
    於公眾或他人，所犯公司法第9條第1項前段及刑法第214條
    兩罪，就行為人而言，僅有「自然行為概念」之一行為，且
    係基於一個意思決定為之，自應評價為「一個犯罪行為」。
    又刑法第214條之罪係在保護一般公共信用，除行為人已為
    不實之申請外，尚待該管公務員將之「登載」於職務上所掌
    之公文書，始足成立；至於公司法第9條第1項前段之罪，係
    在防止虛設公司及防範經濟犯罪，只要行為人「提出」不實
    之申請，即足成立，不以該管公務員已登載於職務上所掌之
    公文書為必要。二者之犯罪構成要件並不相同，屬一行為觸
    犯數罪名之「想像競合犯」，應依刑法第55條之規定，從較
    重之公司法第9條第1項前段處斷（最高法院96年度第7次刑
    事庭決議參照）；又被告二人就上開犯行，與案外人陳美玉
    、吳惠美，有犯意聯絡及行為分擔，均為共同正犯。
六、原審就被告二人予以論罪科刑，固非無見。然查：（一）原
    判決漏未比較新舊刑法第33條第5款規定之適用，尚有違誤
    ；（二）附件編號一關於刑法第28條比較適用問題，將被告
    誤載為「曾進山」，所犯罪名誤載為「行使公務員登載於職
    務上所掌公文書罪」，亦有未洽；（三）被告甲○○減刑部
    分，漏未適用中華民國96年罪犯減刑條例第9條規定，資為
    諭知易科罰金之依據，亦有未合。被告二人以量刑過重指謫
    原判決，而提起上訴，雖無理由，然原判決既有上開瑕疵，
    自應由本院撤銷改判。爰審酌被告二人犯罪之動機、目的、
    手段、素行狀況、犯行由被告甲○○主導、被告乙○○予以
    配合，二人參與程度不同、所造成之損害程度不大，及犯後
    均已坦承度等一切情狀，分別量處被告甲○○、乙○○各有
    期徒刑十月、五月，又本件被告犯罪時間均在96年4月24日
    以前，且所犯罪名亦非中華民國96年罪犯減刑條例第3條第1
    項所列罪名，應減其宣告刑2分之1，併諭知易科罰金之折算
    標準。
七、又緩刑宣告，得斟酌情形，命犯罪行為人向公益團體、地方
    自治團體或社區提供40小時以上、240小時以下之義務勞動
    ，刑法第74條第2項定有明文。本院審酌被告二人並無前科
    ，有其全國前案紀錄表可稽，又均已坦承犯行，如被告向執
    行檢察官所指定之公益團體、地方自治團體或社區提供48小
    時之義務勞動，對國家社會有所回饋，應可認為其經此科刑
    教訓後，已知所警惕而無再犯之虞，只須為刑之宣告，即足
    以策其自新，而認以暫不執行為適當，爰均宣告緩刑二年，
    緩刑期間付保護管束。
八、另由證人陳美玉及吳惠美到庭證述之內容，二人均從事記帳
    業務，為同業關係，均明知公司設立登記需繳納足額之資本
    額，詎證人陳美玉因承辦業務關係，知悉被告二人雖欲設立
    資本額高達1500萬元之公司，但實際資本額並不足夠，竟為
    貪圖高額利息，罔顧職業道德，與被告甲○○約定代為借款
    1500萬元，充作該公司之資本額，於應付查核資本所需之3
    日期限後即返還該筆金錢，利息為9萬元，經達成協議後，
    證人陳美玉再向證人吳惠美商借1500萬元，約定借期同為3
    日，利息為5萬4千元，證人吳惠美隨後依約將1500萬元匯入
    八卦門公司新開設之帳戶，於該公司完成會計師之資本查核
    程序後，自行將1500萬元全數提領一空，其二人參與之程度
    ，顯與被告二人上開違反公司法第9條第1項前段之未繳納股
    款罪，有犯意聯絡及行為分擔之嫌，惟此部分未據檢察官提
    起公訴，自應由檢察官另行偵辦，併此敘明。
據上論斷，應依刑事訴訟法第369條第1項前段、第364條、第299
條第1項前段，公司法第9條第1項，刑法第2條、第11條、第28條
、（修正前）刑法第41條第1項、刑法第55條、第74條第1項第1
款、第2項第5款、第93條，刑法施行法第1條之1、（廢止前）罰
金罰鍰提高標準條例第2條，現行法規所定貨幣單位折算新臺幣
條例第2條，中華民國96年罪犯減刑條例第2條第1項第3款、第7
條、第9條，判決如主文。
本案經檢察官謝錫和到庭執行職務。
中    華    民    國    98    年    12    月    29    日
                  刑事第三庭    審判長法  官  陳義仲
                                      法  官  楊清安
                                      法  官  宋明中
以上正本證明與原本無異。
如不服本判決應於收受送達後10日內向本院提出上訴書狀，其未
敘述上訴理由者，並得於提起上訴後10日內向本院補提理由書（
均須按他造當事人之人數附繕本）「切勿逕送上級法院」。
                                      書記官  王薇潔
中    華    民    國    98    年    12    月    30    日
附論本案論罪法條全文
公司法第9條
公司應收之股款，股東並未實際繳納，而以申請文件表明收足，
或股東雖已繳納而於登記後將股款發還股東，或任由股東收回者
，公司負責人各處5年以下有期徒刑、拘役或科或併科新臺幣50
萬元以上250萬元以下罰金。
有前項情事時，公司負責人應與各該股東連帶賠償公司或第三人
因此所受之損害。
第1項裁判確定後，由檢察機關通知中央主管機關撤銷或廢止其
登記。但裁判確定前，已為補正或經主管機關限期補正已補正者
，不在此限。公司之設立或其他登記事項有偽造、變造文書，經
裁判確定後，由檢察機關通知中央主管機關撤銷或廢止其登記。
附件：
一、按修正後刑法第28條雖將舊法之「實施」修正為「實行」，
    其中「實施」一語，涵蓋陰謀、預備、著手及實行之概念在
    內，其範圍較廣；而「實行」則著重於直接從事構成犯罪事
    實之行為，其範圍較狹；二者之意義及範圍固有不同，惟對
    於本件被告二人共犯本件公司法第九條第一項前段未繳納股
    款罪及行使使公務員登載於職務上所掌之公文書罪而言，依
    刑法第28條之修正前後內容，均屬共同正犯，對於被告二人
    並無「有利或不利」之影響，自無適用修正後刑法第2條第1
    項之規定比較新舊法適用之問題（最高法院95年度台上字第
    5589號判決可資參照），應依一般法律適用原則，逕行適用
    修正後之刑法第28條規定，論以共同正犯。
二、又刑法第215條及公司法第9條第1項規定雖未經修正，但該
    條罰金刑部分，依修正後刑法第33條第5款之規定，最低額
    為新臺幣一千元，惟依被告行為時之刑法第33條第5款規定
    ，罰金之最低額僅新臺幣3元。比較修正前後之刑罰法律，
    適用修正後之規定，對被告顯未有利，自應依刑法第2條第1
    項前段之規定，適用有利於行為人之「修正前」刑法第33條
    第5款規定。
三、另按修正前刑法第41條第1項前段規定：「犯最重本刑為5年
    以下有期徒刑之刑之罪，而受6個月以下有期徒刑或拘役之
    宣告，因身體、教育、職業、家庭之關係或其他正當理由，
    執行顯有困難者，得以1元以上3元以下折算1日，易科罰金
    」。而刑法修正施行前之易科罰金折算標準，修正前罰金罰
    鍰提高標準條例第2條前段規定（95年5月17日修正刪除，95
    年7月1日施行），就其原定數額提高為100倍折算1日，則刑
    法修正施行前易科罰金折算標準，應以銀元300元即新臺幣
    900元折算1日；而修正後刑法第41條第1項前段規定：「犯
    最重本刑為5年以下有期徒刑以下之罪，而受6個月以下有期
    徒刑或拘役之宣告者，得以新臺幣1千元、2千元或3千元折
    算1日，易科罰金」。比較新舊法易科罰金之折算標準，以
    修正前之規定，較有利於被告，應依刑法第2條第1項前段之
    規定適用有利於行為人之「修正前」刑法第41條第1項前段
    規定，諭知易科罰金之折算標準。
四、又被告行為後，刑法第74條緩刑之規定雖有變更，然是否對
    被告之犯罪行為宣告緩刑，係由法院依據裁判時之緩刑規定
    加以審酌，此為最高法院所持之見解。是被告行為後，有關
    緩刑之效力是否及於褫奪公權等從刑之規定，如有增訂或變
    更者，當以「裁判時」之法律規定為準，並無比較新舊法適
    用或發生基於統一性、整體性原則一體適用之問題（最高法
    院98年台上字第1600號判決意旨參照）。
五、至「修正後刑法」施行前，「刑法分則編」有關「罰金刑」
    之貨幣單位係銀元；且依刑法分則編應處罰金者，適用現已
    廢止罰金罰鍰提高標準條例第1條、第4條之規定，亦即應按
    各該具體條文制定或修正之時間先後，定其提高之倍數。惟
    被告行為後，刑法施行法增訂第1條之1，於95年6月14日經
    總統公布，並自同年7月1日起施行；該條規定：「中華民國
    94 年1月7日刑法修正施行後，刑法分則編所定罰金之貨幣
    單位為新臺幣。94年1月7日刑法修正時，刑法分則編未修正
    之條文定有罰金者，自94年1月7日刑法修正施行後，就其所
    定數額提高為30倍。但72年6月26日至94年1月7日新增或修
    正之條文，就其所定數額提高為三倍」。亦即自95年7月1日
    起，刑法分則編所定罰金之「貨幣單位」，由銀元改為新臺
    幣。惟刑法施行法第1條之1係替代罰金罰鍰提高標準條例部
    分條文，與經換算後，該條例所定之罰金額度相同，僅係貨
    幣單位由銀元改為新臺幣，其罰金刑之刑度並無變更，不發
    生有利、不利之問題，亦非法律變更刑度之條文，是被告二
    人所犯刑法第214條使公務員登載不實罪，並無比較新舊法
    之問題，併予敘明。

司法院資訊處製作；財團法人民間司法改革基金會備份。
